【裁判字號】    99,台上,2021
【裁判日期】    990408
【裁判案由】    違反貪污治罪條例
【裁判全文】
最高法院刑事判決            九十九年度台上字第二０二一號
上  訴  人  甲○○
            乙○○
選任辯護人  蘇章巍律師
            謝宜玲律師
上  訴  人  丙○○
選任辯護人  陳石山律師
            游涵歆律師
上  訴  人  丁○○
選任辯護人  林清源律師
            陳永昌律師
上列上訴人等因違反貪污治罪條例案件，不服台灣高等法院中華
民國九十八年十一月二十五日第二審更審判決（九十八年度重上
更(四)）字第三二號，起訴案號：台灣士林地方法院檢察署八十二
年度偵字第七七五八、七七五九、七七六０、七七六一、七七九
六、七八六０、七九一０、八０七四、八二四九、八二五二、八
三０三、八三０四、八七一二、九一七八、九三０三、九五八三
、九六０一號），提起上訴，本院判決如下：
    主  文
原判決關於甲○○、丁○○、乙○○部分撤銷，發回台灣高等法
院。
其他上訴駁回。
    理  由
一、撤銷部分（即甲○○、丁○○、乙○○部分）：
本件原判決認定，上訴人甲○○、丁○○、乙○○有如原判決事
實欄所載之犯行，因而撤銷第一審科刑之判決，改判仍論處甲○
○依據法令從事公務之人員，對於違背職務之行為，收受賄賂罪
刑、丁○○共同與依據法令從事公務之人員，對於違背職務之行
為，收受賄賂罪刑、乙○○共同連續依據法令從事公務之人員，
對於違背職務之行為，收受賄賂罪刑，固非無見。
惟查：(一)、證言得否憑信固屬事實審法院之自由裁量之職權，惟
證人之供述，恆受利害關係影響而有不實之陳述，是證人關於涉
及自己之利害關係事項之陳述，其證言之憑信性自應特加審酌，
始為證據之取捨。倘所為證言，與事理不符或可能另有隱情，如
遽予採信，仍不能謂無違背經驗法則及論理法則。本件就台北市
○○路○段二００巷十之十六號房屋斜對面之吳正隆、吳林秀琴
夫妻所有之違建廠房，陳美璇辦理申領補償費部分（下稱陳美璇
申領補償費部分），原判決既認係由陳美璇從中斡旋、領得補償
費、支付賄款及交付餘額予吳正隆、吳林秀琴夫妻。就補償費如
何受領、使用及給付吳正隆、吳林秀琴夫妻等事項，陳美璇為金
錢之支配人，不得謂無利害關係。卷查陳美璇計領得「違章建物
補償費新台幣（下同）二十四萬五千六百四十八元及人口搬遷費
二十四萬元」，縱扣除陳美璇所謂「交付甲○○賄款二次，各送
四萬元」後，應尚餘「四十萬五千六百四十八元」，始屬正確。
但證人吳林秀琴係稱：「陳美璇幫忙其辦理建物拆遷補償費用，
並先後二次交付十一萬元及五萬元之補償費」，則吳林秀琴實際
上僅獲得十六萬元而已，距餘額尚有二十三萬五千六百四十八元
之鉅。是陳美璇所稱：「其因吳正隆、吳林秀琴夫妻長期無償借
予系爭無門牌違建物，出於熱心、報恩心理，主動表示可代為辦
理補償事宜」等語，似與實情不符，陳美璇之證言，已有可疑。
苟陳美璇係利用代辦此項補償事宜以斂財，與甲○○斡旋而中飽
私囊，非無可能藉口行賄以搪塞吳正隆、吳林秀琴夫妻之隱情。
原審未究明實情，遽予採信陳美璇所述「甲○○在現場勘查時要
求賄賂以及在內湖區戶政事務所外收受賄款」等片面之詞，即認
甲○○有此部分對於違背職務之行為，收受賄賂罪，揆之前開說
明，難認與經驗法則及論理法則無違。又倘若如此，甲○○於停
止羈押後去電向陳美璇傾吐受誣陷之抱怨，即難認屬勾串證人或
指導證人翻供，附此敘明。(二)、民國八十一年七月十七日修正之
貪污治罪條例第六條第四款對主管監督事務直接圖利罪為身分犯
，依同條例第三條之規定，無身分者與之共犯，固得成立該罪。
惟無身分者構成此罪之共同正犯，仍須與有身分者有犯意聯絡及
行為分擔，亦即在合同意思範圍內，各自分擔犯罪行為之一部分
，相互利用他人之行為，以實行其得利之目的者，始克相當。是
關於犯意聯絡及行為分擔之事實，須敘明證據認定之理由，否則
，即有理由不備之違背法令。本件就台北市○○○路○段一０七
巷二八弄十一號陳兩泉所有建物，陳清風、呂水樹申領補償費部
分（下稱陳清風等申領補償費部分），原判決認定丁○○雖無公
務員身分與有公務員身分之乙○○共犯修正前貪污治罪條例第六
條第四款之圖利罪，查其所憑以認定之證據無非為：陳麗桂供承
，乙○○至現場調測時，其有告知十一號門牌房屋實際上不包括
此部分原無門牌之違章建築物云云；乙○○亦坦承曾至現場勘驗
及嗣代為計算分款，核與同案被告陳麗桂供證相符，且有經被告
乙○○亦不否認係其筆跡之該計算紙一張扣案之情；本案於陳清
風、呂水樹詢其借用門牌一節，其曾詢問里長丁○○，嗣與陳清
風等約至里長辦公室協議時，當場並經徵詢里長丁○○，丁○○
表示可答應陳清風之請求云云；陳清風、呂水樹所供，乙○○前
來測量其屋舍時，有里長丁○○在場，經其長女（即陳麗桂）當
場指測其住處並不包含前開三棟違建云云，縱屬實在，似指陳清
風、呂水樹或陳麗桂分別與乙○○、丁○○商討辦理申領補助費
事宜，並未顯現丁○○與乙○○之間，就圖利陳清風、呂水樹或
陳麗桂有犯意聯絡或行為分擔。又原判決既認丁○○為里長，受
台北市政府工務局養護工程處（下稱養工處）函請協調有關拆遷
之事宜，是丁○○於乙○○測量屋舍時在場或與協調拆遷時，表
示可答應陳清風之請求等情，縱屬實在，似尚屬丁○○身為里長
份內之事，亦不足憑以認定丁○○有與乙○○共同圖利他人之犯
意聯絡及行為分擔。從而，原判決此部分論丁○○非公務員與公
務員乙○○為貪污治罪條例第六條第四款圖利罪之共同正犯，有
理由不備之違背法令。況陳清風就此部分補償費申請、辦理，似
自始至終參與其事，對於丁○○與乙○○有無圖利之犯意聯絡或
行為分擔，理當知之最詳。原審既已定九十八年十月六日傳訊陳
清風，自屬尚有調查之必要，乃陳清風未到庭，原審未續予傳訊
以究明真相，即予審結，難謂無調查證據未盡之違誤。(三)、綜上
，原判決關於陳美璇申領補償費部分，論甲○○犯修正前貪污治
罪條例受賄罪；關於陳清風等申領補償費部分，論丁○○與乙○
○共犯修正前貪污治罪條例第六條第四款之圖利罪，因有以上可
議，甲○○、丁○○上訴意旨指摘原判決不當，即非全無理由，
應認上開部分仍有撤銷發回之原因。又原判決既認甲○○以上部
分與其他部分所犯公務員登載不實公文書罪，具有刑法修正前連
續犯關係，及此部分受賄罪與其他部分所犯圖利罪，並與公務員
登載不實公文書罪，具有刑法修正前牽連犯關係，均屬於裁判上
一罪，基於審判不可分原則，甲○○其他部分自應併予發回。同
理，原判決既認丁○○以上部分與其他部分犯罪亦屬裁判上一罪
，本於審判不可分原則，丁○○其他部分亦應併予發回。(四)、又
原判決所認定丁○○與乙○○就以上部分，成立圖利罪之共同正
犯，既有可議，乙○○上訴意旨指摘原判決不當，即非全無理由
，該部分仍有撤銷發回之原因。而原判決既認乙○○該部分與其
他部分犯罪，具有刑法修正前連續犯與牽連犯關係，屬於裁判上
一罪，其他部分基於審判不可分原則，自應併予發回。
二、駁回部分（即丙○○部分）：
按刑事訴訟法第三百七十七條規定，上訴於第三審法院，非以判
決違背法令為理由，不得為之。是提起第三審上訴，應以原判決
違背法令為理由，係屬法定要件。如果上訴理由書狀並未依據卷
內訴訟資料，具體指摘原判決不適用何種法則或如何適用不當，
或所指摘原判決違法情事，顯與法律規定得為第三審上訴理由之
違法情形，不相適合時，均應認其上訴為違背法律上之程式，予
以駁回。本件上訴人丙○○上訴意旨略稱：(一)、九十二年二月六
日修正公布，並於同年九月一日施行之刑事訴訟法大幅度採直接
言詞審理主義，並制定傳聞原則排除及例外容許之規定。而刑事
訴訟法施行法第七條之三所訂「中華民國九十二年一月十四日修
正通過之刑事訴訟法施行前，已繫屬於各級法院之案件，其以後
之訴訟程序，應依修正刑事訴訟法終結之。但修正刑事訴訟法施
行前依法定程序進行之訴訟程序，其效力不受影響」，其中所稱
「依法定程序進行之訴訟程序」，當指各級法院適用修正前之訴
訟程序所進行之程序而言，並不包含警詢及偵查中之調查程序。
是警詢及偵查中之審判外陳述，如經當事人異議者，本於「程序
從新」原則，應適用修正、施行後刑事訴訟法之傳聞排除及容許
規定，決定審判外陳述之證據能力，方告適法。原判決就案卷內
之警詢及偵查中陳述，不顧丙○○之異議，概依該施行法第七條
之三認具證據能力，有適用法則不當之違背法令。(二)、九十五年
七月一日施行之刑法已修正公務員之定義，分為「身分公務員」
、「職務公務員」及「受託公務員」三種型態，並非依法令從事
公務者即具備公務員身分。關於犯貪污治罪條例之罪，被告究係
屬於何種身分，身分公務員、職務公務員或受託公務員之身分，
自應於判決說明其認定之理由及所憑之依據，才屬合法。原判決
僅認定丙○○為台北市政府工務局養護工程處路權科拆遷股約僱
工程員，係依據法令從事公務之人員，惟未說明丙○○究係依何
法令從事公共事務、而又具有如何之法定職務權限，其逕認丙○
○為刑法第十條第二項之公務員，有理由不備之違背法令。(三)、
丙○○自聯合工專畢業後，服役退伍即經甄試進入養工處路權科
拆遷股擔任約僱工程員，年僅二十四歲，奉派協助處理基隆河截
彎取直整治工程乙案之拆遷補償作業，斯時該拆遷補償作業已進
行一年有餘，實際進行現場測量之人為前任承辦人，丙○○接辦
時，係依據科長謝家彥、股長張世訓指示辦理，於製作補償費計
算表時，僅依前承辦人調測資料及拆遷戶提出之門牌證明書、戶
口名簿等資料製表、彙整呈送上級審核，必於拆遷戶有異議時始
須至現場查勘。原審不察，遽認丙○○本件犯行，有應於審判期
日調查之證據而未予調查之違背法令。(四)、謝政雄（已歿，不受
理判決確定）及其女謝佳璇（原名謝秀朱，業經判處有期徒刑一
年十月，緩刑四年確定）就台北市○○區○○路二段二００巷十
之四號建築物詐領補償費部分，誠如本院前次發回意旨所指，發
給補償費計有九部分，其中三部分，本依「違章建築物補償標準
」計算補償費；另三部分，不論合法或違章建築，其補償之數額
相同；又一部分，本係合法房屋，所詐領者，僅磚造住宅二百四
十六平方公尺及磚造倉庫六十八平方公尺（合計三百十四平方公
尺），詐領金額僅三百零九萬四千七百八十四元而已。原判決以
全部面積一千九百三十八平方公尺計算，認定詐溢領得八百六十
九萬四千四百九十六元，有與卷證資料不符之違誤。
惟查：(一)、刑事訴訟法係採廣義立法，所規範之程序不限於法院
之審判程序，並兼賅司法警察機關之證據調查與檢察官之偵查程
序，是刑事訴訟法施行法第七條之三所謂之「訴訟程序」，自然
不侷限於法院之審判程序，司法警察機關之證據調查程序與檢察
官之偵查程序，亦有該條之適用。從而，原判決認新法修正、施
行前，被告以外之人在司法警察機關證據調查程序與檢察官偵查
程序所為之審判外陳述，依刑事訴訟法施行法第七條之三規定具
有證據能力，並無違誤。(二)、原判決就基隆河截彎取直整治工程
地上物拆遷補償部分，係由養工處依據「台北市舉辦公共工程對
合法建築及農作改良物拆遷補償暨違章建築處理辦法」，辦理該
區建築物域地上物之拆遷補償作業，依該辦法第三條將得協議補
償之有合法建築物及原有之舊違章建築物，就社子島防潮堤加高
工程地上物拆遷補償部分，係由養工處辦理拆遷補償作業，其作
業之依據仍為前述之處理辦法，惟就該工程用地範圍內，無門牌
之豬舍，為利拆遷工程進度，得經專案簽報台北市政府核定，而
丙○○為養工處路權科拆遷股約僱工程員，有此項法定職務各情
，均依卷證資料認定在案。從而認定丙○○於本件補償費之核發
作業，屬刑法第十條第二項之公務員，理由並無不備。(三)、起訴
對人之效力，不及於檢察官所指被告以外之人，刑事訴訟法第二
百六十六條定有明文。關於丙○○本件犯罪部分，檢察官對於丙
○○接辦前之科長或股長並未起訴，因而原審僅就丙○○犯罪部
分審判，於法並無違誤。至於丙○○個人之行為既成立犯罪，縱
原承辦科長或股長亦有違法，亦無以阻卻丙○○之犯罪責任。(四)
、關於台北市○○區○○路二段二００巷十之四號建築物部分，
上訴意旨既是認有以違建為合法建物詐領補償費之事實，縱詐領
之金額計算上稍有差池，但原審係論處丙○○對於違背職務之行
為，收受賄賂（五十萬元），非以補償費之多寡為據，故顯然於
判決之法律適用不生影響，核非上訴第三審之適法理由。(五)、綜
上，此部分上訴意旨徒憑己意或就原判決已有說明之事項，或就
原審判斷證據證明力之合法職權行使，漫指其違法，重為單純事
實上之爭執，或就於法律適用不生影響事項作爭執，難謂係適法
上訴第三審之理由，其上訴違背法律上之程式，應予駁回。
據上論結，應依刑事訴訟法第三百九十五條前段、第三百九十七
條、第四百零一條，判決如主文。
中    華    民    國  九十九  年    四    月    八    日
                      最高法院刑事第五庭
                          審判長法官  陳  正  庸
                                法官  林  秀  夫
                                法官  宋      祺
                                法官  陳  祐  治
                                法官  林  瑞  斌
本件正本證明與原本無異
                                      書  記  官
中    華    民    國  九十九  年    四    月   十二   日
                                                      V

司法院資訊處製作；財團法人民間司法改革基金會備份。
